【裁判字號】    91,上更(一),548
【裁判日期】    920425
【裁判案由】    重傷害
【裁判全文】
臺灣高等法院刑事判決                        九十一年度上更(一)字第五四八號
    上  訴  人
    即  被  告   丙○○○
                 即陳秀娟
    選任辯護人  陳素雯律師
右上訴人因重傷害案件，不服臺灣板橋地方法院八十八年度訴字第一三一五號，中華
民國八十八年九月十五日第一審判決（起訴案號：臺灣板橋地方法院檢察署八十八年
度偵字第一四六六二號），提起上訴，本院判決如左：
    主  文
原判決撤銷。
丙○○○使人受重傷未遂，處有期徒刑參年。
扣案木棍壹支、工業用硫酸清潔劑空瓶壹瓶均沒收。
    事  實
一、丙○○○與鄰居甲○○、丁○○，先後因細故發生爭執，心生怨忿，丙○○○於
    八十八年六月十二日晚上六、七點間外出倒垃圾時與住斜對面之甲○○，匆忙間
    擦身而過，丙○○○認該行為不善致心生不快，倒完垃圾後前往甲○○住處理論
    ，甲○○在屋內未予理會，致丙○○○怒氣未消，翌日（即十三日）上午九時五
    十分許，丙○○○外出時見甲○○、丁○○因外面下細雨，二人站立在台北縣樹
    林鎮○○街三十巷十六弄二十四號甲○○住處門前屋簷下聊天，丁○○手持雨傘
    ，丙○○○面對甲○○、丁○○二人，認單獨一人空手前往理論，勢單力薄，返
    家持其所有木棍一支及具腐蝕性之工業用硫酸清潔劑一瓶，丙○○○明知具腐蝕
    性之工業用硫酸，直接向人之身體潑灑，會造成化學性灼傷，造成身體難治之重
    傷，竟基於重傷害犯意，逕自站立在甲○○、丁○○後方，直接靠近甲○○，先
    手持其所有木棍一支朝甲○○頭部左上方敲打，甲○○受外力打擊後，閃躲時不
    慎滑倒，丁○○俯身欲拉起甲○○之際，丙○○○繼而手持具腐蝕性之工業用硫
    酸清潔劑一瓶，將硫酸清潔劑由上往下傾倒潑灑後，硫酸由丁○○頭部往下流而
    滴淋跌倒在下方之甲○○因皮膚遭受強酸之潑灑刺痛，乃快速起身逃避，丙○○○接續手持硫酸潑灑，丁○○則手持雨傘驅離丙○○○以避免身體接續為硫酸潑
    灑受傷，丙○○○繼而一手持木棍與丁○○之雨傘抵制，當丁○○打掉丙○○○
    手持之木棍後，丙○○○仍手持硫酸清潔劑，並接續不斷朝外向丁○○身體亂潑
    時硫酸清潔劑亦潑到丙○○○自己之右側上臂表面積百分之七、兩側下肢多處表
    面積百分之二，受有化學灼傷二度，丙○○○立即丟置手持之硫酸空瓶在現場，
    快速跑回家中，先自行以水沖洗，警察據報循線在現場查扣丙○○○所有被打掉
    之木棍壹支及被丟置之硫酸空瓶壹瓶，並前往丙○○○家中逮捕已返家沖水之丙○○○。甲○○因而受有頭左上方部血腫及左臉部、胸部、腹部、兩上肢、兩腿
    及背部二至三度化學性灼傷，佔體表百分之五，兩眼化學性灼傷，甲○○先急忙
    跑至對面同弄二五號翁來福經營之商店洗；丁○○則因而受有臉、頸、胸、兩
    上肢、兩膝、左二至三度化學性灼傷，佔體表百分之九。甲○○、丁○○二人
    ，倖及時緊急送往財團法人長庚紀念醫院（以下簡稱：長庚醫院）救治，甲○○
    於八十八年六月二十四日出院，再於八十八年八月二十八日回診，兩眼視力檢查
    （裸視）右眼為壹點零，左眼為零點七，視力預後良好，甲○○又於八十八年七
    月十五日在長庚醫院整形外科回診時身體之灼傷遺留之疤痕；丁○○於八十八年
    六月二十九日出院，上開受傷身體有疤痕遺留；另於八十八年九月十一日在長庚
    醫院回診，右臂疤痕增生，甲○○、丁○○上開各疤痕因可隨時間及藉助整形醫
    療手術而改善，致未造成身體難治之重傷害結果。
二、案經被害人甲○○之夫乙○○及被害人丁○○之夫蔡漢治訴由台北縣警察局樹林
    分局報請台灣板橋地方法院檢察署檢察官偵查起訴。
    理  由
一、訊據被告即上訴人丙○○○坦承於上開時地，因手持木棍及硫酸與被害人甲○○
    及丁○○發生爭執時硫酸灑出來，致二人受傷等情，然矢口否認故意重傷之犯行
    ，辯稱：因常遭甲○○、丁○○侮辱、欺侮，遂於案發當日，攜帶木棍及硫酸清
    潔劑找二人理論係為防身，後因遭被害人拿雨傘把被告手上之硫酸打翻後，才潑
    到被害人自己的云云。
二、經查：
（一）被告原住台北縣樹林鎮○○街三十巷十六弄十九號，被害人甲○○住被告斜對
      面二十四號，丁○○住被告隔壁十七號，被告於偵訊時供明『我積怨二個多月
      了，甲○○夫妻住二十四號四樓，車很大，時常停在我門口，當時我有向他們
      表示車不要停我門口，我無法出入，好意相勸他們不聽，還把垃圾丟在門口，
      常勾結一起說我壞話，我早想搬家』『丁○○常與甲○○等人連成一氣，時常
      對我冷嘲熱諷，當天我看到二人在門前講話，我看到他們，怕理論他們不過，
      就去拿洗廁所之清潔劑及木棍找他們，他們以雨傘打我，：：雙方打起來，我
      就亂潑：：我身上之灼傷係被害人以雨傘打我碰到我手上硫酸潑傷的，我就趕
      快跑回家沖水』（見偵字第一四六六二號卷第九十四頁、九十五頁）被害人丁○○於偵訊時指述『我們是隔壁鄰居，之前因門前地勢高低不平，他自己又把
      溝渠堵住，造成洗車水流無法順勢流出，雙方起爭執之後相處不睦至今』（見
      偵字第一四六六二號卷第一一二頁），是本件被告案發前日晚上，因外出倒垃
      圾時與甲○○碰面，匆忙間擦身而過，丙○○○認甲○○行為不善，致心生不
      快，倒完垃圾後前往甲○○住處理論，甲○○在屋內又未予理會，翌日於案發
      時，當丙○○○外出之際，因外面下細雨見甲○○、丁○○二人站立住處門前
      屋簷下聊天，丁○○手持雨傘，丙○○○乃認空手單獨一人前往理論，勢單力
      薄，先返家持其所有木棍一支及具腐蝕性之工業用硫酸清潔劑一瓶，顯見被告
      與被害人甲○○、丁○○間，已經因長期積怨在心，被告於案發前日倒垃圾時
      認被害人甲○○有不善之舉止，立刻前往理論又未獲理會，怒氣未消，則其於
      翌日持木棍及硫酸前往理論時顯有以木棍及硫酸傷害被害人之主觀意圖，當無
      疑義。
（二）被告於行為時係手持木棍及硫酸，逕自站立在甲○○、丁○○後方，直接靠近
      甲○○，其先以手持其所有木棍一支朝甲○○頭部左上方敲打，甲○○受外力
      打擊後，閃躲時不慎滑倒乙節，業據被告於本院調查時供承在卷，並與被害人
      甲○○、丁○○指述相符，且案發後被害人甲○○受有頭左上方部血腫之傷害
      ，亦有診斷證明書在卷可查，是被告持木棍、硫酸靠近被害人並以木棍毆打被
      害人甲○○頭部時，因被害人二人正在聊天，對被告之突發性攻擊，事前並無
      法採取反擊或其他適當保護措施之事實，當堪認定。
（三）又被告先敲打被害人甲○○頭部左上方，被害人甲○○受外力打擊後，閃躲時
      已經不慎滑倒，丁○○俯身欲拉起甲○○時，丙○○○繼而手持具腐蝕性之工
      業用硫酸清潔劑一瓶，將硫酸清潔劑由上往下傾倒潑灑，自丁○○頭部往下流
      而滴淋跌倒在下方之甲○○，甲○○因皮膚遭受強酸之潑灑刺痛快速起身逃避
      ，丁○○則手持雨傘擬驅離丙○○○，丙○○○繼而一手持木棍與丁○○之雨
      傘抵制，於丁○○打掉丙○○○手持之木棍後，丙○○○仍手持硫酸清潔劑接
      續不斷朝外向丁○○身體亂潑等事實，迭據被害人甲○○、丁○○指訴歷歷在
      卷，且被害人丁○○因本次受硫酸之潑灑，受有事實欄所載二至三度化學性灼
      傷，占體表百分之九之傷，且頭部因硫酸直接由上往下流致額頭及左側身體受
      傷之情形明顯較身體其他部分嚴重且迄至現在仍留有明顯疤痕，而被害人甲○○受有前開事實所載之化學性灼傷，佔體表百分之五，係在左側臉頰及手腳上
      有點狀之疤痕等情，分別有診斷證明書四份、病歷二份、財團法人長庚紀念醫
      院八十八年七月二十一日八八長庚院法字第０三二六號函一份、相片十幀附卷
      可稽（見偵查卷第十一之一、第十一之二頁、第二十六頁至九十三頁、第一一
      三頁、原審卷第二十六至二十九頁、本院上訴卷第三十三頁、上更（一）卷第
      六十七頁至七十頁），堪認當時被害人甲○○先被打後跌倒在下方，被害人丁○○見狀彎下身體正拉起被害人甲○○時，被告站在被害人左後側，手持硫酸
      由上往下倒，致硫酸由被害人丁○○頭部往下流及左側身體，因而受硫酸潑灑
      成較大面積之傷；而被害人甲○○跌到在下方，因被害人丁○○身體在上方擋
      酸潑灑受害之位置，除硫酸因頭部往下流並使左側身體受潑灑外，被害人丁○○右手、胸前並有多處點狀硫酸潑灑之傷害，此有照片可查，足見被害人丁○○上開右手、胸前多處點狀硫酸潑灑之傷害，應係被害人丁○○受害後轉身持
      雨傘抵擋時遭被告正面潑灑而生，無庸置疑，又依當時情形係被害人甲○○跌
      倒後，被害人丁○○先彎下身體拉起被害人甲○○時受被告硫酸由頭部往下傾
      倒波灑後丁○○才站立拿雨傘驅離被告之動作，以被告與被害人丁○○斯時各
      手持木棍、雨傘，互為攻擊以及抵擋之際，雙方當時站立位置應保持相當距離
      ，何以被害人丁○○身體正面多處，仍受有前開被硫酸潑灑之傷害？顯見被告
      斯時仍手持硫酸接續往外潑灑，當可認定，綜上所述，則被害人指述上開各情
      ，應可採信，被告辯稱，因被害人丁○○持雨傘打擊被告手持之硫酸才潑灑出
      來云云，顯係臨訟卸責之詞，當無可採。
（四）又查工業用硫酸清潔劑具有強烈腐蝕性，往人頭部、臉部潑灑，會造成失明，
      毀敗視能或臉部隆起遺留疤痕，容貌變形，造成身體難治之重大傷害，眾人皆
      知。被告事先即預藏木棍及流酸，主動前去與被害人理論，復於爭執中，接續
      以流酸對被害人潑灑頭部及身體如前所述，致被害人受有前開之傷害，被告顯
      有重傷害故意甚明。
（五）又為避免自己或他人生命、身體之緊急危難而出於不得已之行為不罰，刑法第
      二十四條第一項定有明文。本件被害人丁○○站立後為驅離被告時縱令被害人
      丁○○之雨傘有打到硫酸瓶以致硫酸濺及被告，致被告受有如事實欄所載之傷
      害，但當時情勢既甚危急，被害人之行為核係一般人遭遇緊急時之避難行為，
      且難謂為過當，亦堪認定。
二、按刑法第十條第四項第一款重傷害之成立，以行為人一目或二目之視能因傷害之
    結果完全喪失其效用者而言，初不以驗斷時之狀況如何為標準，如經過相當之診
    治而能回復原狀，或雖不能回復原狀，而僅祗減衰其效用者，仍不得謂為該款之
    重傷；又刑法第十條第四項第六款所謂其他於身體或健康有重大不治或難治之傷
    害，係指傷害重大，且不能治療或難於治療者而言，故僅機能減衰，並未完全毀
    敗，縱令此種減衰具有不治或難治之情形，如於人之身體或健康無重大影響者，
    仍非本款所稱之重傷。（最高法院二十八年上字第一○九八號判例、九十年度臺
    上字第五九四二號裁判參照)。查：本件因被告潑灑硫酸致甲○○受有左臉部、
    胸部、腹部、兩上肢、兩腿及背部二至三度化學性灼傷，佔體表百分之五，兩眼
    化學性灼傷，於八十八年六月二十四日出院後，再於八十八年八月二十八日回診
    ，兩眼視力檢查（裸視）右眼為壹點零，左眼為零點七，視力預後良好，且於八
    十八年七月十五日在長庚醫院整形外科回診時，身體之灼傷尚遺留有疤痕；被害
    人丁○○受有臉、頸、胸、兩上肢、兩膝、左二至三度化學性灼傷，佔體表百
    分之九，於八十八年六月二十九日出院，上開受傷身體有疤痕遺留，於八十八年
    九月十一日在長庚醫院回診，右臂疤痕增生，一般而言，疤痕可隨時間及藉助整
    形醫療手術而改善，但仍無法回復原狀等語，此固有診斷證書、長庚醫院八十九
    年一月二十七日八八長庚院法字第Ｏ六七七號及九十一年八月十五日九一長庚院
    法第七二六號函在卷可查（見本院上訴卷第三十九頁、本院上更（一）卷第十頁
    ），並經本院於調查及審理時當庭勘驗被害人丁○○臉上確留有白色、膚色疤痕
    ，被害人甲○○臉上正面沒有疤痕，臉上左耳頰有一點疤痕顏色較照片所示顏色
    淺等情，均有照片在卷可查（見本院上更卷第六十九、七十頁、一Ｏ五頁），然
    被害人丁○○於本院審理時陳明『醫生說可以整形，但醫療費用很高』、『尚沒
    有用雷射治療』，則被告以硫酸潑灑致被害人二人所受之上開傷害，經治療結果
    ，其身體目前所生之疤痕，雖日後仍無法回復原狀，但仍可以經由醫療行為及時
    間而改善疤痕之外觀，又被害人甲○○眼睛之視能設若因本次硫酸潑灑受傷，亦
    僅祗減衰其效用者，核均未達於毀拜視能及其他於身體或健康有重大不治或難治
    之傷害程度，應甚明確，從而，被害人前開傷害尚未達重傷之結果，應可認定。
三、查被告行為時之精神狀態，經本院送請台北市立療養院鑑定：分別過去生活史、
    疾病史、身體檢查、精神狀態檢查及心理評估，雖被告自述身體罹患有高血壓，
    但經醫院檢查腦波結果正常，又被告意識清醒，情緒為呈明顯低落或亢奮，言語
    速度正常，應答切題，且常主動陳述，所言無明顯乖離現實之內容，並稱初期因
    遭鄰居毆打至台北醫院精神科門診，共診二次，後因白天上班，晚上讀書，晚上
    睡不著，年餘時間改至台北縣板橋某私人精神科診所看診至八十六年，之後曾自
    行至藥房買鎮靜劑助眠，近期則未再尋由精神科診療，被告接受成人智力測驗、
    柯氏性格量表，受測時之言談，行為與作答內容，並未呈現幻覺，妄想或其他明
    顯精神病徵象，綜合以上，被告係精神官能症患者，曾出現與外在壓力事件（如
    ：工作、課業、司法審判）相關之睡眠障礙、焦慮、憂鬱及頭痛、胸痛等身體症
    狀，但上開症狀之存在並不至於導致對於外界事務知知覺理會與判斷作用以及自
    由決定意思能力之顯然減退，故尚無理由認定被告犯行時之精神狀態已達精神耗
    弱或心神喪失，此有該院九十二年一月十七日北市療成字第Ｚ00000000
    00號鑑定報告在卷可參。且參以被告於向被害人丁○○身體亂潑時，硫酸清潔
    劑亦潑到丙○○○自己，致受傷有右側上臂表面積百分之七、兩側下肢多處表面
    積百分之二，受化學灼傷二度，其能立即丟置手持之硫酸空瓶於現場，快速跑回
    家中，且先自行以水沖洗，顯見被告當時對於如何處理強酸之正常判斷能力均與
    常人無異，則被告行為時精神狀態係屬正常情況之事實，自可確定。
四、核被告所為係犯刑法第二百七十八條第三項、第一項重傷未遂，被告以手持其所
    有木棍一支朝甲○○頭部左上方敲打，甲○○受外力打擊後，閃躲時不慎滑倒，
    丁○○俯身欲拉起甲○○之際，丙○○○繼而手持具腐蝕性之工業用硫酸清潔劑
    一瓶，將硫酸清潔劑由上往下傾倒潑灑後，硫酸由丁○○頭部往下流，再滴淋跌
    倒在下方之甲○○，甲○○因皮膚遭受強酸之潑灑刺痛快速起身逃避，丙○○○
    接續手持硫酸潑灑，丁○○則手持雨傘驅離丙○○○以避免身體接續為硫酸潑灑
    受傷，丙○○○繼而一手持木棍與丁○○之雨傘抵制，當丁○○打掉丙○○○手
    持之木棍後，丙○○○仍手持硫酸清潔劑，並接續不斷朝外向丁○○身體亂潑硫
    酸，被告係以一重傷之故意在同一時間、地點、目的密接之數動作，應論以一行
    為，被告以一行為致被害人二人受重傷未遂，係一行為同時觸犯二項罪名之同種
    想像競合犯，應論以重傷未遂一罪，並依既遂犯減輕其刑。
五、原審據以論罪，固非無據，惟查：被害人所受之傷害尚未達重傷結果，被告所
    為係犯重傷未遂罪。本次被告係以一行為觸犯數罪名，係想像競合犯，並非連
    續犯。被告上訴意旨否認犯罪，固無理由，惟原判決既有上開可議之處，自應由
    本院將此部分撤銷，另為適法判決。爰審酌被告因離婚長期獨居，又不知自我約
    束與鄰居相處不睦，精神受壓力，僅因細故之犯罪動機，竟以激烈手段以強酸潑
    灑、達其洩憤之目的、對被害人身心所受之傷害程度且尚未予被害人和解及犯後
    態度等一切情狀，量處如主文第二項所示之刑。扣案之木棍一支、工業用硫酸清
    潔劑空瓶一瓶為被告所有，並供被告犯罪所用之物，應依刑法第三十八條第一項
    第二款規定宣告沒收。
據上論斷，應依刑事訴訟法第三百六十九條第一項前段、第三百六十四條、第二百九
十九條第一項前段、刑法第二百七十八條第三項、第一項、第二十六條、第三十八條
第一項第二款、第五十五條，判決如主文。
本案經檢察官周志榮到庭執行職務。
中      華      民      國    九十二    年      四      月    二十五    日
                              臺灣高等法院刑事第二十三庭
                                  審判長法  官  黃  瑞  華
                                        法  官  陳  坤  地
                                        法  官  王  淑  滿
右正本證明與原本無異。
如不服本判決，應於收受送達後十日內向本院提出上訴書狀，其未敘述上訴之理由者
並得於提起上訴後十日內向本院補提理由書（均須按他造當事人之人數附繕本）。
                                        書記官  陳  思  云
中      華      民      國    九十二    年      四      月    二十五    日
附錄：本案論罪科刑法條全文
刑法第二百七十八條：
使人受重傷者，處五年以上十二年以下有期徒刑。
犯前項之罪因而致人於死者，處無期徒刑或七年以上有期徒刑。
第一項之未遂犯之。


司法院資訊處製作；財團法人民間司法改革基金會備份。
